【裁判字號】    99,易,98
【裁判日期】    990524
【裁判案由】    竊佔
【裁判全文】
臺灣花蓮地方法院刑事判決                99年度易字第98號
公  訴  人  臺灣花蓮地方法院檢察署檢察官
被      告  甲○○
上列被告因竊盜案件，經檢察官提起公訴（99年度他字第102 號
），本院判決如下：
    主  文
甲○○共同犯竊佔罪，處有期徒刑壹年貳月，減為有期徒刑柒月
。緩刑參年，並應按附表二所示方法向乙○○支付損害賠償。
    事  實
一、甲○○與李天福為夫妻，甲○○係門牌號碼花蓮縣光復鄉○
    ○○街38巷11號房屋（含附屬建物）之所有權人，李天福係
    上開建物坐落基地花蓮縣光復鄉○○段1325地號土地之所有
    權人，均明知上開土地及建物於民國92年3月20 日經台灣花
    蓮地方法院民事執行處拍賣，由債權人乙○○承受，於92年
    3 月28日核發權利移轉證書，並於92年11月26日點交予乙○
    ○完畢，詎甲○○與李天福（業經本院以98 年度易字第190
    號、台灣高等法院98年度上易字第173號判處有期徒刑1 年2
    月，減為有期徒刑7月，緩刑2年確定）竟共同基於意圖為自
    己不法之利益，利用乙○○未居住上開房屋，自點交後約半
    年之93年5月10日前某日起（依證人乙○○證述為93年5月10
    日前某日，起訴書載自93年4 月底，應予更正）搬回上開房
    屋居住，以此方式竊佔上開不動產，迄至98年2月3日仍居住
    該址。嗣經乙○○發現報警處理而查獲。
二、案經乙○○訴由台灣花蓮地方法院檢察署檢察官偵查起訴。
    理  由
一、證據能力部分：
    按被告以外之人於審判外之言詞或書面陳述，除法律有規定
    者外，不得作為證據，刑事訴訟法第159條第1項定有明文。
    又刑事訴訟法第159條之5規定：「被告以外之人於審判外之
    陳述，雖不符前四條之規定，而經當事人於審判程序同意作
    為證據，法院審酌該言詞陳述或書面陳述作成時之情況，認
    為適當者，亦得為證據。當事人、代理人或辯護人於法院調
    查證據時，知有第159條第1項不得為證據之情形，而未於言
    詞辯論終結前聲明異議者，視為有前項之同意。」。查證人
    乙○○、共犯李天福在警詢、偵查中之供述及本件認定事實
    所引用之土地登記謄本、建物登記謄本、土地暨建物異動索
    引、台灣花蓮地方法民事執行處92年11月12日花院聲90執廉
    4548字第10405號執行點交通知函、台灣花蓮地方法院92年3
    月28日花院聲90執廉4548字第11298 號不動產權利移轉證書
    暨不動產附表等文書及點交現場照片等，被告同意引為本案
    證據，且未於言詞辯論終結前表示異議，本院審酌乙○○、
    李天福之供述及卷內上揭證據，並無顯有不可信之情況與不
    得作為證據之情形，依刑事訴訟法第159條之5之規定，均有
    證據能力。
二、認定犯罪事實之證據及理由：
  (一)甲○○與李天福原係門牌號碼花蓮縣光復鄉○○○街38巷11
    號房屋（含附屬建物）及基地花蓮縣光復鄉○○段1325地號
    土地（下稱系爭土地及建物）之所有權人，系爭土地及建物
    於92年3月20 日經本院民事執行處拍賣，由債權人乙○○承
    受，於92年3月28日核發權利移轉證書，並於92年11月26 日
    點交予乙○○等事實，有系爭土地登記謄本、建物登記謄本
    、土地暨建物異動索引、台灣花蓮地方法民事執行處92年11
    月12日花院聲90執廉4548字第10 405號執行點交通知函、台
    灣花蓮地方法院92年3月28日花院聲90執廉4548字第11298號
    不動產權利移轉證書暨不動產附表、點交現場照片19張等在
    卷可稽（見台灣花蓮地方法院檢察署98年度他字第30號卷第
    4-16頁）。
  (二)訊據被告甲○○雖否認竊佔犯行，辯稱：係因颱風其所居住
    之21號房屋淹水，為保護系爭11號房屋始搬進居住云云，惟
    查：被告甲○○與李天福於上開土地及建物點交予乙○○後
    ，約半年後於 93年5月10日前搬回系爭建物居住，並私接水
    電之事實，業經證人即告訴人乙○○於本院98年度易字第19
    0 號李天福竊佔案件審理時證述：「我在 93年5月10日南下
    順道去看我的房屋，發現李天福住在裡面，我當天有報案（
    庭呈花蓮縣警察局鳳林分局富田派出所受理案件紀錄表附卷
    ）」、「（問：你有無同意李天福住在該處？）從來沒有，
    我發現的時候就去斷水斷電，李天福之前也有承認水電是在
    富田三街38巷21號接過來的。」、「李天福跟他太太、小孩
    都在裡面，裡面還有他們的生活起居用品、廚具、冰箱、電
    視、吃剩下來的飯菜，李天福告訴我說他本人也住在裡面。
    」、「前幾年我朋友楊豐碩要跟我買房子，日期我不記得，
    我跟他一起去，也發現李天福住在裡面，我們 2人勸他搬走
    。
    」、「（問：當時前幾年你發現有這種事時，為何不趕走他
    ？）我有趕走他，但他不走我什麼辦法，我只有尋求法律來
    解決。」等語明確（見本院98年度易字第190號卷第52-53頁
    ）；且被告甲○○確於點交後與李天福搬回系爭建物居住之
    事實，已據被告甲○○於偵查中供承：「與李天福為夫妻關
    係，有住在一起」、「之前有住在富田三街38巷11號」、「
    因為颱風天我住處21號淹水，我要保護11號那邊，因為我想
    要再買回來。」、「上開建物被告訴人買走後，我很不服氣
    ，後來颱風來我才會去保護。」等語在卷（見台灣花蓮地方
    法院檢察署99年度他字第102號卷第11頁）；再據被告之配
    偶李天福於98年2月3日警詢時及98年2月12日偵查中亦坦承:
    「水電是我從21號接過來，系爭建物點交給乙○○之後，一
    直找不到臨時處所，約過半年，才搬回去系爭建物居住」、
    「跟我妻子甲○○一起居住」（見98年度他字第30號卷第33
    - 37頁）、「之前我住在系爭建物內，我知道那是告訴人的
    ，但是那是我以前的家，我太太（指甲○○）說一定要住在
    裡面，所以我才又搬回去，就我跟我太太居住而已。」等語
    在卷（見98年度偵字第1060號卷第 7-9頁）；又李天福及被
    告甲○○屢經乙○○要求搬離均未置理，乙○○報案後，經
    台灣花蓮地方法院檢察署檢察官於98年 1月22日履勘現場，
    系爭建物確有人居住、水電均正常等情，亦有履勘筆錄、履
    勘現場照片16在卷可稽（見台灣花蓮地方法院檢察署98年度
    他字第30號卷第 20-32頁）。綜上各情，被告與其配偶李天
    福於 93年5月10日前搬回系爭建物居住並私接水電之事實，
    足堪認定。
  (三)被告甲○○雖辯稱係因颱風來襲淹水，為保護系爭建物始搬
    回居住；及被告之配偶李天福於本院98年度易字第190 號竊
    盜案件辯稱係經告訴人乙○○同意始搬回系爭建物居住云云
    ，惟查：
    1.系爭建物及土地已拍賣點交予乙○○所有，被告辯稱要保
      護系爭建物，顯屬無稽。又縱要保護系爭建物，亦無搬進
      系爭建物居住並私接水電之必要，被告辯稱係為保護建物
      而居住系爭建物云云，委無可採。
    2.又告訴人乙○○並未同意被告及李天福搬進系爭建物居住
      ，已具證人即告訴人乙○○於本院98年度易字第190 號竊
      佔案件審理時證述在卷（見本院98年度易字第190 號卷第
      52-53 頁），且由證人乙○○採取斷水斷電措施、李天福
      私接水電之事實，足徵乙○○並未同意被告及李天福居住
      系爭建物，李天福辯稱係經所有權人乙○○同意始居住於
      系爭建物云云，顯屬無稽。
  (四)綜上述，被告甲○○及其配偶李天福於93年5月10 日前未經
    所有權人乙○○同意，擅自搬進系爭建物居住，經乙○○多
    次要求搬走均未果，直至李天福經本院98年度易字第190 號
    判決前後始搬離（見本院卷第39頁告訴人乙○○筆錄），期
    間長達5 年，且參被告陳述「上開建物被告訴人買走後，很
    不服氣。」、「房子已經拍賣，還要花錢去買回來，我沒有
    錢。」等語（見台灣花蓮地方法院檢察署99 年度他字第102
    號卷第11頁、本院卷第40頁），顯見被告甲○○及李天福係
    為自己不法利益而居住占用系爭建物，被告甲○○及李天福
    共同居住於系爭建物，有犯意聯絡及行為分擔，可堪認定。
    本案被告甲○○與其配偶李天福共同竊佔犯行之事證明確，
    應予依法論科。
三、論罪科刑：
  (一)按行為後法律有變更者，適用行為時之法律。但行為後之法
    律有利於行為人者，適用最有利於行為人之法律，刑法第 2
    條第1 項定有明文。次按，竊佔罪為即成犯，於其竊佔行為
    完成時犯罪即成立，以後之繼續竊佔乃狀態之繼續，而非行
    為之繼續，有最高法院66年度台上字第3118號判例要旨可資
    參照。本案檢察官起訴被告竊佔之犯罪時間為自「點交後約
    半年（即93年5月10日前某日）起至98年2月3 日止」，則被
    告之竊佔犯行於93年5月10 日前某日即已完成，嗣後繼續佔
    用之狀態並非行為之繼續。而被告行為後刑法業已於94 年2
    月2日修正公布，並自95年7月1 日施行，比較修正前後新舊
    法適用之結果，新修正刑法均未較有利於被告，本案應一體
    適用行為時即修正前舊刑法（如附表一所示）。又被告行為
    後，刑法施行法業於95年6月14 日增訂公布第1條之1，其中
    第1項規定：「中華民國94年1月7 日刑法修正施行後，刑法
    分則編所定罰金之貨幣單位為新臺幣」，第2 項前段明定：
    「94 年1月7 日刑法修正時，刑法分則編未修正之條文定有
    罰金者，自94年1月7日刑法修正施行後，就其所定數額提高
    為30倍」，揆諸本條之立法理由說明謂：「…考量新修正之
    刑法施行後，不再適用現行法規所定貨幣單位折算新臺幣條
    例，為使罰金數額趨於一致，避免衍生新舊法比較適用問題
    ，以緩和實務適用法律之衝擊，於不變動罰金數額之前提下
    ，爰為第2 項規定。」，可知本條之規定，即在於避免就罰
    金之提高比較新舊法，且依本條規定，將罰金貨幣單位改為
    新臺幣，再予提高30倍，等於依罰金罰鍰提高標準條例第 1
    條前段提高10倍後，折算為新臺幣之金額，故實際上並無變
    更，不在法律變更比較新舊法之列。而法官除有特別規定外
    ，應依現時有效法律裁判之原則，應逕行適用刑法施行法第
    1 條之1第1、2 項規定，而不再適用罰金罰鍰提高標準條例
    第1 條前段之規定。則刑法分則編未修正之條文（如被告所
    犯之刑法第320條第2項）定有罰金者，自94年1月7日刑法修
    正施行後，應適用刑法施行法第1條之1之規定（臺灣高等法
    院暨所屬法院95年12月13日法律座談會刑事類提案第16、17
    、18 、19號研討結果參照），核先敘明。
  (二)核被告甲○○所為，係犯刑法第320條第2項之竊佔罪。被告
    就上開犯行，與其配偶李天福間，有犯意之聯絡與行為之分
    擔，應論以共同正犯。爰審酌被告明知系爭建物及土地已經
    法院拍賣、移轉所有權並點交予乙○○所有，竟為自己不法
    利益，仍於93年5月10 日前某日起竊佔系爭建物、土地之犯
    罪動機、目的、手段，竊佔期間長達5 年，歷經告訴人乙○
    ○口頭請求搬離、報警處理均置之不理，對告訴人所生損害
    非輕，並審酌被告生活狀況、智識程度，迄今尚未賠償告訴
    人乙○○之損害，且依李天福供述「我太太說一定要住在裡
    面，才又搬回去」等語（見98年度偵字第1060號卷第7-9 頁
    ），足徵李天福乃聽從被告之意始共同竊佔系爭建物及土地
    ，被告犯罪情節顯較李天福為重，及被告犯罪後否認犯行、
    飾詞卸責、未見悔悟之態度等一切情狀，量處如主文所示之
    刑。又被告犯罪時間在96年4月24 日以前，合於減刑條件，
    應依中華民國96年罪犯減刑條例第2條第1項第3款、第7條之
    規定，減其宣告刑2分之1。查被告前未曾因故意犯罪受有期
    徒刑以上刑之宣告，有臺灣高等法院被告全國前案紀錄表附
    卷可稽，其因一時失慮，致罹刑典，經此起訴審判，當知所
    警惕，信無再犯之虞，本院認所宣告之刑，以暫不執行為適
    當，併諭知緩刑3 年，以啟自新。又緩刑宣告，得斟酌情形
    ，命犯罪行為人向被害人支付相當數額之財產或非財產上之
    損害賠償，刑法第74條第2項第3款定有明文。被告竊佔告訴
    人所有之系爭建物，致告訴人受有相當於租金之損害，依告
    訴人主張就租金部分之損害，系爭建物及旁鐵屋每月租金分
    別為7千元、3千元，每月租金損害小計為1萬元，自93年5月
    至98年8月共64個月，合計租金部分損害為64 萬元（參本院
    卷第44頁永慶房屋仲介網租金行情，依花蓮縣整層住家租金
    最低行情每坪140元計算，系徵建物190.81 平方公尺，約合
    57.72坪，每月租金約為8千元，告訴人以7 千元計算，尚未
    逾上開標準）。本院考量告訴人權益之保障，並督促被告履
    行債務，以確保被告緩刑之宣告能收具體之成效，爰依刑法
    第74條第2項第3款規定，命被告向告訴人乙○○支付財產上
    損害賠償，惟審酌被告經濟能力有限，無法一次支付或未能
    於緩刑期間支付全部損害賠償，而認於被告緩刑期間課予每
    月8 千元之負擔，作為租金損害賠償之一部分，應屬適當，
    爰命被告以附表二所示方法於緩刑期內向告訴人支付，以作
    為損害賠償之ㄧ部，以啟自新（至告訴人逾此金額之損害，
    得另循民事程序請求）。倘被告未遵循本院所諭知如附表二
    所示緩刑期間之負擔，情節重大者，檢察官得依刑事訴訟法
    第476條、刑法第75條之1第1項第4款之規定，聲請撤銷本件
    緩刑之宣告，併予敘明。
據上論斷，應依刑事訴訟法第299條第1項前段，刑法第2條第1項
但書、修正前刑法第28條，刑法第320條第2項、第74條第1項第1
款、第2項第3款，刑法施行法第1條之1，中華民國96年罪犯減刑
條例第2條第1項第3款、第7條，判決如主文。
本案經檢察官龔書安到庭執行職務。
中    華    民    國    99    年    5     月    24    日
                  刑事第二庭    法  官  蔡寶樺
以上正本證明與原本無異。
如不服本判決應於收受送達後10日內向本院提出上訴書狀，並應
敘述具體理由。其未敘述上訴理由者，應於上訴期間屆滿後20日
內向本院補提理由書(均須按他造當事人之人數附繕本)「切勿逕
送上級法院」。告訴人或被害人如對於本判決不服者，應具備理
由請求檢察官上訴，其上訴期間之計算係以檢察官收受判決正本
之日期為準。
中    華    民    國    99    年    5     月    25    日
                                書記官
附錄本判決論罪之法律條文：
中華民國刑法第320條：
意圖為自己或第三人不法之所有，而竊取他人之動產者，為竊盜
罪，處5年以下有期徒刑、拘役或5百元以下罰金。
意圖為自己或第三人不法之利益，而竊佔他人之不動產者，依前
項之規定處斷。
前二項之未遂犯罰之。
附表一：
┌───┬───────┬────────┬──────┐
│比較  │舊刑法於本案適│新刑法於本案適用│依從舊從輕原│
│法條  │用之法律效果  │之法律效果      │則比較結果  │
├───┼───────┼────────┼──────┤
│刑法第│二人以上共同「│二人以上共同「實│本條依新、舊│
│28條  │實施」犯罪之行│行」犯罪之行為者│法比較均構成│
│      │為者。        │。              │共同正犯，新│
│      │              │                │法並未較有利│
│      │              │                │被告。      │
├───┼───────┼────────┼──────┤
│刑法第│罰金1 元（銀元│新台幣一千元以上│本條從舊刑法│
│33條第│）以上。      │，以百元計算之。│較有利於被告│
│5 款（│（折合新台幣3 │                │            │
│罰金刑│元以上）      │                │            │
│部分）│              │                │            │
├───┴───────┴────────┴──────┤
│一、綜合比較結果：                                    │
│    本案綜其全部罪刑之比較，新刑法未較有利於被告，故本│
│    案應一體適用行為時即舊刑法。                      │
│二、另按犯罪在刑法前開修正施行前，而於施行後裁判，則其│
│    緩刑之宣告，應適用修正施行後第74條之規定（最高法院│
│    95年度第8次刑事庭會議決議參照）。                 │
└───────────────────────────┘
附表二：
  一、甲○○於緩刑期間應給付乙○○新臺幣貳拾捌萬捌仟元。
  二、給付方法：自本判決確定之日起，按月於每月三十日前給
      付乙○○新台幣捌仟元。

司法院資訊處製作；財團法人民間司法改革基金會備份。
